【裁判字號】    90,訴,1428
【裁判日期】    900801
【裁判案由】    分配表異議之訴
【裁判全文】
臺灣臺中地方法院民事判決  九十年度訴字第一四二八號
    原      告  甲○○
    法定代理人  乙○○
    訴訟代理人  林宏澤
右當事人間請求分配表異議之訴事件，本院判決如左：
    主      文
原告之訴駁回。
訴訟費用由原告負擔。
    事      實
甲、原告方面：
  一、聲明：本院八十九年度執二字第一六八九二號返還借款之拍賣抵押物強制執行
      事件分配表所列次序四，即被告以第一順位優先分配金額新台幣（下同）一百
      零二萬二千七百七十一元應予剔除，並准原告以三百萬元及自民國八十八年十
      二月十日起至清償日止，按年息百分七計付利息之債權，列為分配表以第二順
      位抵押權優先列入分配。
  二、陳述：
    （一）訴外人黃莉仙係於八十七年十月二十日，以其所有坐落台中市北屯區○○
          段九六一之一九地號土地及地上物，即六四六號建號、門牌號碼台中市北
          屯區○○路○段一六七巷二十一號，向被告設定本金最高限額抵押權三百
          六十萬元，於同年二十六日另以其所有坐落台中市○○區○○段三０六一
          之二地號土地及地上物計十三棟，向被告設定本金最高限額抵押權五百二
          十萬元，係各自貸款及設定抵押擔保，嗣因訴外人（即債務人）張連財未
          按期繳息，被告乃向本院聲請拍賣抵押物，經本院八十九年度執二字第一
          六八九二號強制執行在案。其中坐落松觀段房地之抵押物，經拍賣後，於
          九十年一月三日製作分配表，經被告提起異議後，又於同年四月十二日重
          新製作分配表，竟將以坐落台中市○○區○○段房地擔保之抵押債權，列
          入分配，經原告異議後，亦不更正，原告為此提起本訴。
    （二）本院八十九年度執二字第一六八九二號返還借款之拍賣抵押物強制執行事
          件分配表所列次序四，該債權係以坐落台中市○○區○○段房地擔保之抵
          押債權，是被告以第一順位優先分配金額一百零二萬二千七百七十一元，
          顯非本件抵押物效力所及，係普通債權依民法第八百六十一條前段、第八
          百六十五條之規定，應列於原告之第二順位抵押權之後分配，始屬合法，
          況分配表所列次序四之債權非本件抵押權效力所及，需聲明參與分配，方
          可列入分配。
  三、證據：提出土地登記謄本四件、建物登記謄本二件及強制執行分配表影本二件
      為證。
乙、被告方面：
  一、聲明：如主文第一項所示。
  二、陳述：
    （一）緣訴外人黃莉仙係於八十七年十月十三日就系爭拍賣標的物設定最高限額
          抵押權三百六十萬元以擔保訴外人張連財之債務，後經抵押物拍賣，張連
          財共欠被告銀行二筆借款共計本金為六百六十二萬八千三百七十七元，被
          告依法行使抵押權，執行法院依抵押權範圍三百六十萬元內分配於被告並
          無不合。
    （二）所謂最高限額之抵押契約，係指所有人提供抵押物，與債權人訂立在一定
          金額之限度內，擔保現在已發生及將來可能發生之債權之抵押權設定契約
          而言，此種抵押權所擔保之債權，除訂約時已發生之債權外，即將來發生
          之債權，在約定限額之範圍內，亦為抵押權效力所及，此抵押契約如未定
          存續期間，其性質與民法第七百五十四條第一項所定就連續發生之債務為
          保證而未定有期間之保證契約相似，類推適用同條項規定，抵押人固得隨
          時通知債權人終止抵押契約，對於終止契約後發生之債務，不負擔保責任
          。反之，此種抵押契約定有存續期間者，訂立契約之目的顯在擔保存續期
          間內所發生之債權，凡在存續期間所發生之債權，皆為抵押權效力所及，
          於存續期間屆滿前所發生之債權，債權人在約定限額範圍內，對抵押物均
          享抵押權（參照最高法院六十六年台上字第一０九七號判例），是最高限
          額抵押權所擔保債權之範圍，不外下列三種情形：１設定抵押權時已發生
          之債權而未因清償而消滅。２抵押權存續期間內發生之債權而未因清償而
          消滅。３上開兩項債權經債務人為一部清償後之未受清償部分。本件抵押
          擔保物提供人黃莉仙為擔保訴外人張連財所有現在（包括過去所負現在尚
          未清償之各項債務）及將來償還合會金契約書、票據、借據、保證、墊款
          等所負債務以及其他一切債務之連帶保證人。依其規定，被告針對訴外人
          張連財所負債務於三百六十萬元內為最高限額抵押權效力所及。從而，被
          告自得據以聲明參分配。
    （三）最高限額抵押與一般抵押不同，在一般抵押，因必先有被擔保之債權存在
          ，而後抵押權使得成立，如拍賣抵押物結果，不足清償抵押債權部份，即
          為普通債權，不能再優先受償。而最高限額抵押，係在一定金額限度內，
          擔保現在已發生及將來可能發生之債權，同一債務人提供二筆抵押物先後
          與債權人訂立最高限額抵押契約，除當事人有特約，對於已發生及將來可
          能發生之債權，限定為其中某一筆抵押不動產所擔保者外，如該二件最高
          限額抵押契約均約定所擔保債權包括現在、過去及將來發生之債權，則抵
          押權人自得就已發生之同時或先後對該二筆抵押物實行抵押權，不因已對
          其中一筆抵押物拍賣不獲全部清償，而影響另筆抵押物之優先受償權利，
          亦即該二筆抵押物對最高限額抵押權人而言，具有共同擔保之性質（參照
          最高法院八十五台上字第七六五號判例）。足見被告就系爭拍賣標的物，
          於三百六十萬元內，有優先受償之權利。
    （四）又最高限額抵押權，係指在抵押存續期間內，不限於借貸次數，得借得還
          ，於最後決算時，在最高限額內有擔保效力而言。此種抵押權所擔保之債
          權，除『訂約時已發生』者外，即將來發生之債權在約定限額之範圍內，
          亦為抵押權效力所及。此與一般抵押權，為專就現存特定之債權為擔保者
          ，有所不同。縱抵押權存續期間內已發生之債權因清償而消滅，抵押契約
          依然有效，除契約所訂之期限業已屆滿，或雙方同意終止契約者外抵押權
          仍屬存在（參照最高法院六十九年台上字第三七七六號判例）。是黃莉仙
          提供系爭不動產設定最高限額抵押權三百六十萬元於被告，被告自得依法
          於其額度內行使抵押權。
  三、證據：提出放款往來明細表二件及不動產契約影本一件為證。
丙、本院依職權調閱本院八十九年度執二字第一六八九二號返還借款之拍賣抵押物強
    制執行事件卷宗。
    理      由
一、原告起訴主張訴外人黃莉仙係於八十七年十月二十日，以其所有坐落台中市○○
    區○○段九六一之一九地號土地及地上物，即六四六號建號、門牌號碼台中市○
    ○區○○路二段一六七巷二十一號（下稱系爭抵押物），向被告設定本金最高限
    額抵押權三百六十萬元，於同年二十六日另以其所有坐落台中市○○區○○段三
    ０六一之二地號土地及地上物計十三棟，向被告設定本金最高限額抵押權五百二
    十萬元，係各自貸款及設定抵押擔保，嗣因債務人張連財未按期繳息，被告乃向
    本院聲請拍賣抵押物，經本院八十九年度執二字第一六八九二號強制執行在案。
    其中系爭抵押物經拍賣後，法院於同年四月十二日製作分配表，竟將以坐落台中
    市○○區○○段房地擔保之抵押債權（下稱系爭債權），列入分配，經原告異議
    後，亦不更正，原告為此提起本訴。被告則以最高限額之抵押契約，係指所有人
    提供抵押物，與債權人訂立在一定金額之限度內，擔保現在已發生及將來可能發
    生之債權之抵押權設定契約而言，此種抵押權所擔保之債權，除訂約時已發生之
    債權外，即將來發生之債權，在約定限額之範圍內，亦為抵押權效力所及，凡在
    存續期間所發生之債權，皆為抵押權效力所及。系爭抵押物為黃莉仙擔保作為張
    連財所有現在及將來應償還之債務。同一債務人提供二筆抵押物先後與債權人訂
    立最高限額抵押契約，除當事人有特約，對於已發生及將來可能發生之債權，限
    定為其中某一筆抵押不動產所擔保者外，如該二件最高限額抵押契約均約定所擔
    保債權包括現在、過去及將來發生之債權，則抵押權人自得就已發生之同時或先
    後對該二筆抵押物實行抵押權，即該等抵押物對最高限額抵押權人而言，具有共
    同擔保之性質。基上，被告就系爭拍賣標的物，於本金最高限額抵押權三百六十
    萬元內，有優先受償之權利等語置辯。
二、按就分配表異議未終結者，為異議之債權人或債務人，得向執行法院對於反對陳
    述之債權人或債務人提起分配表異議之訴，強制執行法第三十四條第一項定有明
    文。原告主張黃莉仙分別提供其所有系爭抵押物及坐落台中市○○區○○段之房
    地，依序向被告設定本金最高限額抵押權三百六十萬元、五百二十萬元，作為張
    連財之債務擔保，因張連財未按期繳息，被告乃向本院聲請拍賣抵押物，經本院
    八十九年度執二字第一六八九二號強執執行在案，其中系爭抵押物經拍賣後，法
    院於同年四月十二日製作分配表，並將系爭債權列入分配，被告各分配二百十四
    萬二千八百六十八元及一百零二萬二千七百七十一元，經原告異議後，亦不更正
    等事實，業據其提出土地登記謄本、建物登記謄本及強制執行分配表等件為證，
    復為被告所不爭執，經本院調閱八十九年度執二字第一六八九二號強制執行事件
    卷宗，查明屬實，原告上開主張堪信為真實，自得據此對被告提起本件分配表異
    議之訴。
三、原告主張系爭債權非系爭抵押物之抵押權效力所及，係普通債權甚明云云。為被
    告抗辯稱上揭債權亦為系爭抵押物本金最高限額抵押權三百六十萬元之優先效力
    所及等語。是本院應審究系爭債權是否為系爭抵押物本金最高限額抵押權三百六
    十萬元之效力所及。經查：
  （一）次按最高限額之抵押契約，係指所有人提供抵押物，與債權人訂立在一定金
        額之限度內，擔保現在已發生及將來可能發生之債權之抵押權設定契約而言
        ，此種抵押權所擔保之債權，除訂約時已發生之債權外，即將來發生之債權
        ，在約定限額之範圍內，亦為抵押權效力所及。抵押契約定有存續期間者，
        訂立契約之目的顯在擔保存續期間內所發生之債權，凡在存續期間所發生之
        債權，皆為抵押權效力所及，於存續期間屆滿前所發生之債權，債權人在約
        定限額範圍內，對抵押物均享抵押權，最高法院六十六年台上字第一０九七
        號著有判例。是最高限額抵押權所擔保債權之範圍，有下列三種情形：１設
        定抵押權時已發生之債權而未因清償而消滅。２抵押權存續期間內發生之債
        權而未因清償而消滅。３上開兩項債權經債務人為一部清償後之未受清償部
        分。據黃莉仙、張連財及原告簽定之不動產抵押契約所載：黃莉仙提供系爭
        抵押物向原告設定本金最高限額抵押權三百六十萬元，保證張連財對被告所
        有現在（包括過去所負現在尚未清償之各項債務）及將來償還合會金契約書
        、票據、借據、保證、墊款等所負債務以及其他一切債務之連帶保證人等語
        ，此有被告提出不動產抵押契約，附卷可稽。是系爭抵押物之抵押權所擔保
        之債權，除訂約時已發生之債權外，即將來發生之債權，在約定限額之範圍
        內，亦為抵押權效力所及。從而，張連財對被告負債務於三百六十萬元範圍
        內，均為系爭抵押物之最高限額抵押權效力所及。
  （二）再按最高限額抵押，係再一定金額限度內，擔保現在已發生及將來可能發生
        之債權，同一債務人提供二筆抵押物先後與債權人訂立最高限額抵押契約，
        除當事人有特約，對於已發生及將來可能發生之債權，限定為其中某一筆抵
        押不動產所擔保者外，如該二件最高限額抵押契約均約定所擔保債權包括現
        在、過去及將來發生之債權，則抵押權人自得就已發生之同時或先後對該二
        筆抵押物實行抵押權，即該二筆抵押物對最高限額抵押權人而言，具有共同
        擔保之性質，最高法院八十五台上字第七六五號著有判例。被告主張債務人
        張連財於八十七年十月十三日向原告各借二百五十萬元及四百三十萬元，黃
        莉仙分別提供系爭抵押物及坐落台中市○○區○○段之房地，依序向被告設
        定本金最高限額抵押權三百六十萬元、五百二十萬元，張連財迄今積欠被告
        二百四十三萬六千八百七十七元及四百十九萬一千五百元等事實，業據其提
        出放款往來明細表等件為憑，亦為原告所不爭執，堪信為真實。既然上揭二
        件最高限額抵押契約均約定所擔保債權現在、過去及將來發生之債權，揆諸
        前揭說明，則被告（即抵押權人）自得就已發生之同時或先後對該等抵押物
        實行抵押權，即該等抵押物對最高限額抵押權人而言，具有共同擔保之性質
        ，，是張連財對被告負債務於三百六十萬元內，應為系爭抵押物之最高限額
        抵押權效力所及，應無疑義。
四、綜上所陳，債務人張連財計欠被告本金為六百六十二萬八千三百七十七元，被告
    依法行使抵押權，拍賣系爭抵押物，執行法院依據本金最高限額之抵押權三百六
    十萬元範圍內，被告各分配二百十四萬二千八百六十八元及一百零二萬二千七百
    七十一元，既如前述，被告分配之上揭金額未逾本金最高限額之抵押權三百六十
    萬元，是原告主張該一百零二萬二千七百七十一元，顯非本件抵押物效力所及，
    係普通債權，與事實不符。從而，原告本於民法第八百六十一條前段及第八百六
    十五條等規定，提起本件分配表異議之訴，聲明本院八十九年度執二字第一六八
    九二號返還借款之拍賣抵押物強制執行事件分配表所列次序四，即被告以第一順
    位優先分配金額一百零二萬二千七百七十一元應予剔除，並准原告以三百萬元及
    自民國八十八年十二月十日起至清償日止，按年息百分七計付之利息，列為分配
    表以第二順位抵押權優先列入分配云云，顯無理由，應予駁回。
五、據上論結：本件原告之訴無理由，依民事訴訟法第七十八條，判決如主文。
中      華      民      國    九十      年      八      月     一       日
                                        臺灣臺中地方法院民事第一庭
~B法      官  林洲富
右為正本係照原本作成
如不服本判決，應於判決送達後二十日內，向本院提出上訴狀。
中      華      民      國    九十      年      八      月     一       日
~B法院書記官


司法院資訊處製作；財團法人民間司法改革基金會備份。
